臺灣高等法院刑事判決　　　　　　　　96年度交上易字第58號
上　訴　人　臺灣士林地方法院檢察署檢察官
上　訴　人
即　被　告　乙○○
選任辯護人　謝錫福律師
上列上訴人因被告過失致死案件，不服臺灣士林地方法院九十五
年度交易字第一八０號，中華民國九十六年一月十日第一審判決
（起訴案號：臺灣士林地方法院檢察署九十四年度偵字第一二五
五三號），提起上訴，本院判決如下：
    主  文
上訴駁回。
    犯罪事實
乙○○於民國（下同）九十四年十月十九日晚上八時二十五分許
，騎乘車號ＡＸ六－五五七號重型機車搭載同學阮永駿，沿臺北
縣淡水鎮○○○路，由淡水往臺北方向行駛於第二車道，途經未
設置速限標誌或標線之上開中正東路家樂福量販店對面車道時，
原應注意行車速度，無速限標誌或標線者，行車時速不得超過五
十公里，且應注意行車欲變換車道時，應先顯示方向燈或手勢，
不得任意變換車道，而依當時情況天候為晴、夜間有照明、路況
乾躁、無缺陷、無障礙物、視距良好，並無不能注意之情事，竟
仍疏未注意，貿然以時速六十公里之速度疾駛於前述第二車道內
，並在未顯示方向燈及手勢情況下貿然由第二車道變換至第三車
道，適正常行駛於外側車道（即第三車道）由郭德隆騎乘車號Ｃ
ＱＦ－六五九號重型機車後搭載其妻郭高來春沿同路段自後方車
道直駛而來，乙○○所騎乘之機車因而擦撞郭德隆所騎乘之重型
機車，乙○○所騎乘之機車隨即倒地，郭德隆則於機車重心不穩
失去控制行駛一段道路後，猛烈撞擊道路旁大樹後人車亦倒地，
致郭德隆、郭高來春均受到嚴重之傷害。
嗣經警接獲未表明身分之民眾報案而前往處理，乙○○於肇事後
在未被有偵查犯罪職權之機關或公務員發覺其為犯人前，向前往
處理之台北縣政府警察局淡水分局交通分隊警員趙柏青自動表明
為肇事者自首上情，並接受裁判。
郭德隆及郭高來春二人雖經緊急送醫急救，郭德隆於九十四年十
月二十日凌晨○時四十分許因顱內出不治死亡，郭高來春則延至
同年十一月三日晚上二十三時五十七分許亦因顱內出血不治死亡
。
    理  由
甲、程序部分：
  壹、按判決書應分別記載裁判之主文與理由；有罪之判決書並
      應記載「犯罪事實」，且得與理由合併記載，為九十三年
      六月二十三日修正之刑事訴訟法第三百零八條所明定，參
      諸其立法理由為：刑事有罪判決所應記載之事實應係賦予
      法律評價而經取捨並「符合犯罪構成要件」之具體社會事
      實，爰參考日本刑事訴訟法第三百三十五條第一項之立法
      例，將原條文後段所定「並應記載事實」修正為「並應記
      載犯罪事實」，以臻明確。
      按關於非屬犯罪構成要件之犯罪細節，並不屬於有罪判決
      書必要記載之事項，自亦非判決理由所應敘述之範圍（最
      高法院九十四年台上字第六三三八號判決參照）；次按，
      有罪判決書應記載之「犯罪事實」，應係指符合犯罪構成
      要件之具體社會事實，如被告犯罪之時間、地點、手段以
      及其他該當於犯罪構成要件而足資認定既判力範圍之具體
      社會事實；至於構成要件以外之其他適用法律事實，例如
      ：刑罰之加重或減輕事由，可無須在「犯罪事實」欄中記
      載，僅於理由內依刑事訴訟法第三百十條第四款記載其理
      由即足（最高法院九十四年台非第一五二號判決參照），
      合先敘明。
  貳、證據能力認定（參見乙、壹所列證據清單）：
    一、本件證據一被告之供述，被告及其辯護人並未主張無證
        據能力；另證據二至證據十三除警訊筆錄及證據八外，
        分別符合刑事訴訟法第一百五十九條之一、第一百五十
        九條之四之傳聞法則之例外規定，而均得作為本件之證
        據。
    二、次按被告以外之人於審判外之陳述，雖不符前四條之規
        定，而經當事人於審判程序同意作為證據，法院審酌該
        言詞陳述或書面陳述作成時之情況，認為適當者，亦得
        為證據；又當事人、代理人或辯護人於法院調查證據時
        ，知有第一百五十九條第一項不得為證據之情形，而未
        於言詞辯論終結前聲明異議者，視為有前項之同意，刑
        事訴訟法第一百五十九條之五第一項、第二項分別定有
        明文。
        查證據二至證據五證人於警詢時之陳述，雖屬被告以外
        之人於審判外之言詞陳述，惟被告及其辯護人未於本院
        言詞辯論終結前就相關證據無證據能力，聲明異議，依
        上開規定，即視為同意於審判程序作為證據，復經本院
        審酌陳述作成時之情況，認為適當，而認得作為本件之
        證據。
    三、證據八被告及其辯護人並未於本院言詞辯論終結前表示
        無證據能力，復查其取得過程亦無何明顯瑕疵，而應可
        作為本件之證據。
乙、認定犯罪構成要件事實所憑之證據及其認定之理由：
  壹、證據清單：
      證據一：被告乙○○供述（警詢、偵訊、原審、本院）。
      證據二：告訴人甲○○證述（警詢、偵訊、原審）。
      證據三：證人林宏諺證述（警詢、偵訊、原審）。
      證據四：證人馮博蔚證述（警詢、偵訊、原審）。
      證據五：證人阮永駿證述（警詢、偵訊、原審）。
      證據六：道路交通事故現場圖。
      證據七：道路交通事故調查報告表（一）（二）。
      證據八：現場暨車損照片三十七紙。
      證據九：郭德隆相驗筆錄、相驗屍體證明書、驗斷書（相
              驗卷第七一○號第五十六、六十七至七十四頁）。
      證據十：郭高來春相驗筆錄、相驗屍體證明書、驗斷書（相
              驗卷第七五○號第五十八、五十九、六十一至六十
              七頁）。
      證據十一：淡水分局道路交通事故肇事人自首情形紀錄表。
      證據十二：台灣省台北縣區車輛行車事故鑑定委員會九十
                五年五月十七日北縣鑑字第○九五五一八○五
                二五號函附鑑定意見書。
      證據十三：台灣省車輛行車事故覆議鑑定委員會九十五年
                八月二十一日府覆議字第○九五○一○○六五○
                號函附覆議意見書。
  貳、認定之理由：
    一、訊據被告乙○○，對於其於上開時、地，騎乘車號ＡＸ
        六－五五七號重型機車以時速六十公里之速度行駛於該
        路段第二車道內，並在未顯示方向燈及手勢情況下貿然
        由第二車道變換至第三車道，而與騎乘ＣＱＦ－六五九
        號重型機車沿同向行駛之郭德隆發生車禍，並致郭德隆
        及其後載之妻郭高來春傷重不治死亡之事實，坦承不諱
        ，核與證人馮博蔚、阮永駿於原審審理時證述：案發當
        時被告行車速度約六十餘公里，且變換車道時沒有打方
        向燈（參見原審九十五年十二月二十六日審判筆錄第三
        頁、第五頁、第十頁至第十一頁）等語相符，並經被害
        人郭德隆、郭高來春之女甲○○於警詢時、偵查中指訴
        其父、母因車禍傷重死亡之情節甚詳（參見九十四年度
        相字第七一○號卷第十二頁至第十四頁、第五十七頁；
        九十四年度相字第七五○號卷第五十六頁至第五十七頁
        ），復有道路交通事故現場圖、道路交通事故調查報告
        表（一）、（二）各一份、現場暨車損照片共三十七幀
        （附於九十四年度相字第七一○號卷第二十六頁至第四
        十七頁）附卷可稽，此部分堪予認定。
    二、按行車欲變換車道時，應先顯示方向燈或手勢，又按行
        車速度，依標誌或標線之規定，無速限標誌或標線者，
        時速不得超過五十公里，道路交通安全規則第九十一條
        第六款、第九十三條第一項第一款分別定有明文，被告
        騎乘機車自應注意上述道路交通安全規則之義務。
        又依附卷之道路交通事故調查報告表所載，該路段時速
        限制為每小時五十公里，且當時情況天候為晴、夜間有
        照明、路況乾躁、無缺陷、無障礙物、視距良好，並無
        不能注意之情事，被告竟疏未注意，先貿然以時速六十
        公里之速度疾駛於台北縣淡水鎮○○○路由淡水往臺北
        方向之第二車道內，且本件被告騎乘機車行駛於上開路
        段時，因為遭後方車輛鳴按喇叭，被告為閃讓該車而變
        換車道一節，亦據被告供述在卷，並經證人阮永駿、林
        宏諺、馮博蔚證述明確，是被告復在未顯示方向燈及手
        勢情況下貿然由第二車道變換至第三車道，以致被害人
        郭德隆猝不及防，而與被告騎乘之車輛發生碰撞，並造
        成被害人郭德隆、郭高來春傷重死亡，其有過失甚為灼
        然。
    三、本案經送台灣省台北縣區車輛行車事故鑑定委員會鑑定
        及台灣省車輛行車事故覆議鑑定委員會覆議結果，亦均
        認定被告為肇事原因，分別有該會九十五年五月十七日
        北縣鑑字第○九五五一八○五二五號函附鑑定意見書及
        九十五年八月二十一日府覆議字第○九五○一○○六五
        ○號函附覆議意見書各一份附卷供參，足資佐證。
    四、而被害人郭德隆、郭高來春均確因本件車禍傷重死亡一
        節，亦經臺灣士林地方法院檢察署檢察官督同檢驗員相
        驗屬實，並製有相驗筆錄、相驗屍體證明書、驗斷書等
        件（附於九十四年度相字第七一○號卷第五十六頁、第
        六十七頁至第七十四頁；九十四年度相字第七五○號卷
        第五十八頁至第五十九頁、第六十一頁至第六十七頁）
        在卷可考，被告之過失行為與被害人死亡之間顯然存有
        相當因果關係甚明。
丙、對被告有利證據及其抗辯不採納之理由：
  壹、對被告有利之證據及其抗辯：案發當時被害人車速過快，
      故本件事故之發生被害人亦與有過失，並於原審舉證人阮
      永駿、林宏諺、馮博蔚為證。
  貳、不採納之理由：
    一、被告於本件事故發生之初即警詢、偵查中均未曾提及案
        發當時被害人郭德隆騎乘機車亦有超速行駛，及至原審
        審理時，始為此項辯解，已足啟人疑竇。
    二、據證人阮永駿於警詢時證稱：發現危險時距離對方多遠
        及採取何種反應措施，因為我是被載我不清楚等語（參
        見九十四年度相字第七一○號卷第十頁）；於原審審理
        時證稱：撞擊後我跌倒才看到被害人的車等語（參見原
        審九十五年十二月二十六日審判筆錄第十頁）。
        證人林宏諺於偵查中則證述：車禍前，沒注意死者機車
        如何行駛，其實看到前面車禍時，還不知道是同學等語
        （參見九十四年度相字第七一○號卷第六十頁）；於原
        審審理時證稱：車禍發生之前沒注意到死者與他太太所
        騎乘機車等語（參見原審同上審判筆錄第九頁）。
        證人馮博蔚於偵查中證述：車禍發生前，沒有注意到死
        者車子在哪，車禍發生時，才知道同學車子出車禍等語
        （參見九十四年度相字第七一○號卷第六十二頁）。
        上開證人既均自承於案發當時並未注意被害人郭德隆車
        輛之動向，而無法證明被害人案發當時是否有超速行駛
        之情形，則渠等證言自無法作為被告有利之證據甚明。
        至於證人馮博蔚於原審審理時雖改稱：被害人車輛很快
        從我右側超我的車子到前面，就直接撞上乙○○所騎的
        車子，被害人所騎乘機車的車速約七十或八十公里，我
        注意到的時候，他已經在我的右前面等語（參見原審審
        判筆錄第四頁至第五頁），然此與前揭其在偵查中所證
        已有不符，況原審詢問該證人為何警、偵訊都未提到被
        害人有超車時，亦無法回答（參見原審審判筆錄第六頁
        ），再衡諸證人馮博蔚與被告係同學關係，立場難期公
        允，前開證言既復有上述瑕庛，所證應不足採信。
    三、另依上開道路交通事故現場圖所示，被害人騎乘之機車
        並無明顯煞車痕跡之情狀，自無從以任何客觀之科學數
        據推論被害人郭德隆當時行車速度究竟為何，此外，遍
        查全卷亦無被告所稱被害人當時車速超越法定時速限制
        每小時五十公里之積極證據，被告無以為憑藉即遽指告
        訴人有超速等語，尚難遽信。
        復依上開事故現場圖所示，被告所騎乘之機車係因倒地
        ，故造成距離共十五點六公尺，分別各三點六公尺、二
        點八公尺、三點九公尺等三段之刮地痕跡；相對於被害
        人現場則未見任何刮地痕跡，復參照車禍現場照片，被
        害人機車倒地位置附近，路旁大樹有遭猛烈撞擊痕跡（
        參見相驗卷第三十八頁），被害人騎乘之機車車頭嚴重
        扭曲變形（參見相驗卷第四十頁），顯見被害人郭德隆
        騎乘之機車應係於行經該路段時，突遭被告騎乘機車之
        擦撞，致重心不穩，於行駛一段路程後仍撞擊路旁大樹
        ，而使二人因此受有嚴重之傷害後死亡甚明。
    四、至於台灣省台北縣區車輛行車事故鑑定委員會雖認被害
        人郭德隆涉嫌超速行駛為肇事次因，然該意見之所以有
        上開之認定，乃完全依照被告之證詞研判（按此為該鑑
        定書上所明載），並未參酌其他積極之證據以資認定；
        況復為台灣省車輛行車事故覆議鑑定委員會嗣後所推翻
        ，而認定被害人無肇事因素，是台灣省台北縣區車輛行
        車事故鑑定委員會就此部分之認定尚有未洽，併此敘明
        。
    五、綜上各情，被告前開所辯，無非事後諉卸之詞，不足採
        信。本件事證明確，被告犯行，洵堪認定。
丁、適用法律：
  壹、新舊法比較：
    一、按行為後法律有變更者，適用行為時之法律。但行為後
        之法律有利於行為人者，適用最有利於行為人之法律，
        刑法第二條第一項定有明文。
        本件被告犯罪行為完成時間係在九十四年十月十九日，
        依中華民國刑法施行法第十條之一，中華民國九十四年
        一月七日修正公布之刑法，自九十五年七月一日施行，
        而有依上開規定比較新舊法之必要。
    二、刑法三十三條第五款有關罰金刑之規定，修正前係規定
        一元以上（按銀元）；修正後係規定新台幣一千元以上
        ，以百元計算之，比較新舊法條自以修正前之規定較有
        利於行為人。
    三、新修正之刑法第六十二條有關自首之規定亦於九十五年
        七月一日起施行，修正前刑法第六十二條規定：「對於
        未發覺之罪自首而受裁判者，減輕其刑。但有特別規定
        者，依其規定。」；修正後刑法第六十二條規定：「對
        於未發覺之罪自首而受裁判者，得減輕其刑。但有特別
        規定者，依其規定。」，經比較修正前後之結果，有關
        自首之規定，於修正前為必減輕事項，於修正後則為得
        減輕事項，自以修正前刑法第六十二條前段之規定對被
        告較為有利。
    四、按比較新舊法時應就「罪刑」有關之共犯、未遂犯、想
        像競合犯、牽連犯、連續犯、結合犯、以及累犯加重、
        自首減輕暨其他法定加減原因（如身分加減）與加減例
        等一切情形，綜其全部罪刑之結果而為比較（參見最高
        法院前揭決議）。
        本件前開新舊法比較之結果，均應適用修正前之法律論
        處，爰勿庸再為綜合比較。
  貳、勿庸為新舊法比較部分：
    一、依中華民國刑法施行法第一條之一規定：「九十四年一
        月七日刑法修正時，刑法分則編未修正之條文定有罰金
        者，自九十四年一月七日刑法修正後，就其所定數額提
        高為三十倍，但七十二年六月二十日至九十四年一月七
        日新增或修正之條文，就其所定數額提高為三倍。」
        本件被告所犯刑法第二百七十六條第一項之罪，依上開
        修正後之規定，均提高為三十倍，比較新舊法，其罰金
        刑度均相同，應依一般法律適用原則，而適用裁判時法
        。
    二、刑法第五十五條於九十四年二月二日修正公布，九十五
        年七月一日施行，就想像競合犯，新法第五十五條增訂
        但書係科刑之限制，為法理之明文化，非屬法律之變更
        ，毋庸為新舊法之比較，而應依一般法律適用原則，適
        用裁判時法（參見最高法院九十五年第八次及第二十一
        次刑事庭會議決議）。
  參、論罪：
    一、核被告乙○○因過失致人於死，所為係犯刑法第二百七
        十六條第一項之罪。
    二、想像競合犯：被告以一行為造成被害人二人死亡，係同
        時觸犯前開同一罪名，為想像競合犯，應依刑法第五十
        五條從一重之同一罪名處斷。
戊、科刑審酌：
  壹、主刑部分：
    一、法定加重原因：無。
    二、法定減輕原因：
        自首：查被告於肇事後留在現場，並向尚未知悉其犯罪
        之到場處理員警坦承肇事而接受裁判，業據被告供述明
        確，並有證據十一：淡水分局道路交通事故肇事人自首
        情形紀錄表一份在卷供參，是被告係於警員尚未知悉其
        過失致死犯行前坦承肇事而接受裁判，應依修正前刑法
        第六十二條前段自首之規定，減輕其刑。
    三、依刑法第五十七條，審酌被告下列事項：
      １、犯罪動機、目的係因駕車不慎。
      ２、犯罪時未受到任何刺激。
      ３、犯罪手段平和。
      ４、犯罪行為人為大學在學學生，家庭經濟狀況貧寒，生
          活狀況正常。
      ５、犯罪行為人無前科紀錄，品行良好。
      ６、犯罪行為人學歷為大學在學，智識程度高。
      ７、犯罪行為人與被害人二人並不認識。
      ８、犯罪行為人違反義務之程度不高。
      ９、犯罪產生危險重大。
      １０、犯罪後態度良好坦承犯行不諱，尚知所悔悟。
    四、緩刑：查被告前此未曾受有期徒刑以上刑之宣告，有本
        院被告全國前案紀錄表可稽，其在犯罪後迄今未與被害
        人成立民事和解，且本件造成被害人二人生命法益喪失
        ，犯罪所產生之危險重大，本院斟酌再三，因認對其宣
        告刑，以不諭知緩刑為適當，併此敘明。
  貳、從刑部分：無。
己、維持原判決及駁回上訴之理由：
  壹、按第二審判決認定被告之犯罪事實，與第一審判決認定不
      同者，固應將第一審判決予以撤銷改判，不能仍予維持而
      駁回其上訴，但此所謂不同，係指與適用法律有關之犯罪
      構成要件之基本犯罪事實有所變更、擴大或縮減者而言，
      若與基本犯罪事實無關之其他事實，縱有增減之記載，即
      不生事實認定不同之問題；最高法院四十九年度台上字第
      二五○號判例所謂第二審認定犯罪之事實與第一審所認定
      不同，應將第一審判決撤銷改判，係指與適用法律有關之
      犯罪構成要件之基本犯罪事實有所變更、擴大或減縮者而
      言。至若與基本犯罪事實無關之事項，縱有不同之記述，
      即不發生事實認定不同之問題，最高法院八十五年台非字
      第二九四號判決、七十一年台上字第二三六四號判例參照
      。
      本院就犯罪事實之認定雖與原審稍有不同，惟就被告過失
      致死罪之犯罪構成要件相關之基本犯罪事實，則無二致，
      此部分原審尚無違誤。
  貳、原審認被告罪證明確，適用刑事訴訟法第二百九十九條第
      一項前段；刑法第二條第一項前段、第二百七十六條第一
      項、第五十五條前段、修正前刑法第六十二條前段；刑法
      施行法第一條之一，並審酌被告上開等一切情狀，量處被
      告有期徒刑一年，經核認事用法，並無違誤，量刑亦屬妥
      當，應予維持。
  參、上訴人即檢察官以告訴人具狀請求上訴，認為被告因過失
      同時奪走被害人二人生命，認原審判決量刑過輕為理由；
      另上訴人即被告則以被害人亦有超速之過失為由，提起上
      訴。
      惟被害人在本件事故中並無過失，已如前所述，上訴人即
      被告此部分上訴為無理由，應予駁回；另被告過失行為固
      造成被害人二人死亡之事實，惟其違反交通安全規則之過
      失程度尚非嚴重，且為大學在學學生，暨事故後雖極力欲
      與告訴人即被害人家屬達成和解，惟多次為告訴人所嚴拒
      等情以觀，原審前開量刑並未過輕，上訴人即檢察官認原
      審判決量刑過輕尚無理由，亦應予駁回。
據上論斷，應依刑事訴訟法第三百六十八條，判決如主文。
本案經檢察官呂丁旺到庭執行職務。
中　　華　　民　　國　　96　　年　　 5　　月　　31　  日
　　　　　　　　　刑事第十八庭  審判長法　官　溫耀源
　　　　　　　　　　　　　　　　　    法　官  段景榕
　　　　　　　 　 　　　　　　　　　　法　官  陳健順
以上正本證明與原本無異。
不得上訴。
                                      書記官　陳菊珍
中　　華　　民　　國　　96　　年　　6 　　月　　1 　　日
附錄論罪法條：
刑法第二百七十六條第一項。
因過失致人於死者，處 2 年以下有期徒刑、拘役或 2 千元以下
罰金。
